【裁判字號】    91,訴,624
【裁判日期】    920929
【裁判案由】    違反勞工安全衛生法
【裁判全文】
臺灣基隆地方法院刑事判決                          九十一年度訴字第六二四號
    公  訴  人  臺灣基隆地方法院檢察署檢察官
    被      告  皇娟有限公司
    代  表  人  乙○○
    被      告  辛○○
    右二人共同
    選任辯護人  林金鈴律師
    被      告  丁○○
    選任辯護人  許晏賓律師
右被告等因過失致死法等案件，經檢察官提起公訴（九十年度偵字第四九八八號、九
十年度偵字第五○九六號、九十一年度偵字第二四六八號），本院判決如左︰
    主  文
皇娟有限公司違反雇主應注意防止機械、器具、設備等引起之危害，應有符合標準之
必要安全衛生設備之規定，致發生死亡災害，科罰金新臺幣參萬元。
辛○○從事業務之人，因業務上之過失致人於死，處有期徒刑捌月，緩刑貳年。
丁○○從事業務之人，因業務上之過失致人於死，處有期徒刑柒月。
    事  實
一、辛○○係設於台北縣永和市○○街二十三巷十九號皇娟有限公司（下稱皇娟公司
    ，登記負責人為乙○○，即辛○○之妻）之總經理，為實際負責人，係從事業務
    之人，民國九十年二月二十日，皇娟公司承包交通部台灣鐵路管理局（下稱台灣
    鐵路局）宜蘭線八堵至羅東間鐵路電氣化系統檢修保養工程，並於同年三月一日
    將該工程以焊接連軌線一條新台幣（下同）一百元之價錢，嗣後改為每人每日最
    低工資一千三百元之代價，交由丁○○尋找工人實作實算，辛○○並負責勞工安
    全衛生事項，丁○○則擔任工地主任一職，負責現場之監督及工作之分配，丁○○再點派鄭呈維擔任焊接連軌線作業，丁○○亦係從事業務之人，皇娟公司與辛○○因此為鄭呈維之雇主，九十年八月二十四日上午十一時九分許，鄭呈維及其
    弟癸○○（原名鄭呈彥）等人，正在台北縣貢寮鄉○○○路八堵起二十八點七四
    二公里處（電桿編號２８＼４１，即台北縣貢寮國小對面附近）進行焊接連軌線
    作業，丁○○與戊○○則分別擔任南下與北上列車之瞭望，皇娟公司、傳高弘及
    丁○○，本應注意防止機械、器具、設備等引起之危害，且應注意雇主僱用勞工
    於軌道上或接近軌道之場所從事作業時，若通行於軌道上之車輛有觸撞勞工之虞
    時，應於距施工地點兩端各五百至七百公尺處設立臨時鳴笛牌，且應於瞭望人員
    到達距施工地點二百公尺處進行瞭望後，始可施工，皇娟公司、辛○○與丁○○
    能注意卻疏於注意，未設置臨時鳴笛牌，丁○○於自己及戊○○均未到達正確位
    置前，即分配工作，由癸○○負責把毀損之連軌線剪除、鄭呈維負責焊接連軌線
    作業，丁○○則將所載運之工作器具搬下車後指派鄭呈維、癸○○、戊○○等人
    快點下去做，做到前面車站就可以吃飯即將汽車開去貢寮火車站月台附近停車欲
    至貢寮火車站找監工丙○○而離開現場（約距現場三、四百公尺遠），未在現場
    瞭望，鄭呈維、癸○○等即開始工作，由癸○○在前負責把毀損之連軌線剪除、
    鄭呈維在後約二十公尺處負責焊接連軌線（往貢寮車站方向進行施作）、戊○○
    則在搬施工器具，適有南下四十二次莒光號列車駛到，因丁○○及戊○○均未在
    正確瞭望地點，且未以對講機呼叫，又未區隔南下或北上火車，故僅由戊○○告
    知其他在場施工人員稱：「火車到了！」等語、台灣鐵路局監工甲○○亦有喊南
    下火車來了，戊○○、癸○○隨即離開，鄭呈維有注意警示立即拔除架在鐵軌上
    工具以防火車出軌後，因誤以為僅有南下之火車，因而僅蹲在兩線軌道中間（面
    對南下軌道，較靠近北上軌道）（起訴書記載為站立於北上列車之軌道上），而
    未離開軌道，斯時又有另一列北上一○五二次自強號列車抵達，詎南下與北上之
    火車幾乎同時抵達，致鄭呈維無處可逃避，因而為兩輛火車經過所造成之側風捲
    入，遭北上火車撞擊，致顱骨碎裂及開放性骨折、兩側頭部鈍擊及壓擠傷，而當
    場死亡。案發後經貢寮車站職員何文川於當日上午十一時九分許聽到車站通報後
    即以車站電話向一一九報案，台北縣政府消防局於當日上午十一時十分派遣貢寮
    分隊救護車於當日上午十一時十二分抵達現場處理，並於當日上午十一時十一分
    通報鐵路警察局勤務中心派員前往處理。辛○○於翌（二十五）日上午九時二十
    分以電話向行政院勞工委員會北區勞動檢查所（下稱北區勞動檢查所）報告。
二、案經北區勞動檢查所函送、告訴人壬○○告訴及臺灣基隆地方法院檢察署檢察官
    簽分偵辦偵查起訴。
    理  由
一、右揭事實，業據被告皇娟公司代表人乙○○、被告辛○○、丁○○於本院審理時
    供承不諱，惟被告辛○○辯稱：皇娟公司有轉包給丁○○，死者鄭呈維之雇主係
    丁○○云云，被告丁○○則辯稱：雇主係辛○○，其不是工地主任云云，惟查：
（一）本件事故之發生，係因施工時，疏未設置警告標誌及派人瞭望乙節，業經證人
      即北上火車司機陳德興、南下火車司機陳柏和於偵訊時結證屬實（見九十一年
      一月七日、九十一年二月二十日偵訊筆錄，九十年度偵字第四九八八號偵查卷
      第七十四頁、第二○二頁反面）；又本件事故之發生，係因施工時，被告丁○○及證人戊○○均未依正確方式於正確位置警戒乙節，業據證人即事發時同在
      現場之工人癸○○、台鐵監工甲○○、丙○○於偵訊及本院訊問時（見同上卷
      第七十一頁反面至七十三頁反面、九十一年一月七日偵訊筆錄，本院九十二年
      一月二十八日、九十二年二月十八日訊問筆錄）、證人戊○○於本院訊問時（
      見本院九十二年二月十八日訊問筆錄）結證無訛，核與被告丁○○於本院訊問
      時供稱：「發生事情那天是我們從福隆那邊過來一直到貢寮國小大門口處，車
      子到達的時候大約是在十一點多的時候，我們就將．．．工具放下車，我當時
      將車子開走去停車，．．．我那時候正在停車的位置還沒有到軌道處，．．．
      我們當時是剛到工作的地點，當時瞭望的人員也還沒有就定位，只是在搬運東
      西而已，我那時候人是在前面，我當時離他們工作的地點有三、四百公尺之遠
      。．．．丙○○說他有等我十五分鐘我本來與他約在貢寮車站等候，大約是在
      十一點多的時候我是要去月台找丙○○當時我的車子就是停在月台旁邊。」等
      語（見本院九十二年二月十八日訊問筆錄）相符，因之本件事故時被告丁○○
      及證人戊○○均未依正確方式於正確位置警戒乙節應堪認定。而本件職業災害
      業經北區勞動檢查所檢查結果，認「瞭望人員可能並未在正確位置以正確方式
      （無線對講機）作出正確警示（南下或北上或列車同時到達），而以口呼方式
      示警，罹災者有注意到口呼警示並立即收拾位於兩線鐵軌間之焊接模具以防火
      車出軌，但適逢北上一○五二次自強號亦幾乎同時到達作業地點，罹災者無處
      可避僅能蹲在兩線鐵軌中間，但為火車經過造成之側風捲入遭火車撞及不幸罹
      難。經分析本災害可能發生原因基本原因：瞭望人員未在正確位置瞭望，且傳
      遞南下北上列車駛近之警告信號未有區隔。本災害雇主僱用勞工於軌道上從事
      作業，且通行於軌道上之車輛有觸撞勞工時，未配置監視人員或警告裝置等措
      施，雇主涉嫌違反勞工安全衛生法第五條第一項：『雇主應注意防止機械、器
      具、設備等引起之危害。』及勞工安全衛生設施規則第四十條『：雇主僱用勞
      工於軌道上或接近軌道之場所從事作業時，若通行於軌道上之車輛有觸撞勞工
      之虞時，應配置監視人員或警告裝置等措施。』之規定。」，有該所九十年十
      二月四日台九十勞北檢綜字第○九○一○一六三○○○號函在卷可稽。
（二）又被告辛○○係皇娟公司之實際負責人，業據被告辛○○坦承不諱，核與同案
      被告即皇娟公司之登記負責人乙○○供述相符，而本件工程之承攬及進行，均
      由被告辛○○代表皇娟公司為之，亦據被告辛○○及丁○○供述在卷，並有承
      包商安全講習及訓練紀錄、被告丁○○與皇娟公司所訂立之協辦廠商申請加入
      安全衛生協議組織申請表、勞工安全衛生協議組議表、新建工程工地會議紀錄
      、勞工安全衛生協議組織會議、實施一般勞工安全衛生教育及預防災變訓練計
      劃、安全衛生教育訓練人員簽到單及勞工安全衛生缺失改善紀錄等足資佐證，
      是被告辛○○為皇娟公司之實際負責人，應可認定。
（三）前開工程係由被告皇娟公司向台灣鐵路局承包後，再交予被告丁○○尋找工人
      承作，業據被告丁○○及傳高弘坦承不諱，並有被告皇娟公司與台鐵及被告皇
      娟公司與被告丁○○之契約影本附卷足資佐證。惟按僱傭與承攬同屬於供給勞
      務之契約，惟前者係以供給勞務本身為目的，即除供給勞務外，並無其他目的
      ；後者則係以發生結果（工作之完成）為目的，供給勞務不過為其手段而已，
      此為二者區別之所在；最高法院著有八十八年度台上第六二八號判決足資參照
      。本件工程係由被告皇娟公司向台灣鐵路局承包後，再交由被告丁○○等人施
      作，已如前述，而應審究者，在於被害人係由被告皇娟公司或由被告丁○○所
      僱用，欲判定此一問題，其前提在於，被告皇娟公司與丁○○之間所訂之契約
      ，究係承攬或僱傭，倘若雙方之關係為僱傭，則被害人自非被告丁○○所僱用
      ，而係被告丁○○代被告皇娟公司僱用，然查：１、被告皇娟公司與被告丁○○就發生右揭事故之焊接連軌線工程部分，雙方係口頭約定，以焊接一條連軌
      線一百元計算，嗣於工作之第二天改為包含被告丁○○及被害人在內每人每日
      一千三百為最底工資，若工作較多，可以再增加等情，業經被告丁○○及辛○○於偵訊及本院審理中供述屬實。依雙方由每條一百元改為每人每日最低一千
      三百元，可知雙方重在勞務之提供，而非工作之完成，從而被告皇娟公司應係
      僱用被告丁○○及被害人從事前開工程。２、被害人之薪資，係由被告丁○○
      發給一節，業據被告丁○○於偵訊及本院審理中坦承不諱，並有領據一紙附卷
      足參，然而被告丁○○之薪資與其他工人相同，係以向被告辛○○取得之工資
      均分，業據證人即曾與被告丁○○一同施工之證人庚○○、己○○、戊○○、
      癸○○於偵訊、本院審理中證述無訛，核與被告丁○○所述相符，倘若被告丁○○確為雇主，其薪資應與其他工人不同。從而，被害人之薪資，形式上雖由
      被告丁○○所發放，然尚不得以被害人自被告丁○○領取工資，即遽認被告丁○○為被害人之雇主。３、本件施工之過程中，被告丁○○施工之器具，係由
      被告辛○○所提供，被告辛○○並曾於施工之過程中，要求被告丁○○找年紀
      較輕的工人，業據被告辛○○供承不諱，核與證人林明榮於偵訊時所證相符（
      見九十年度偵字第四九八八號偵查卷第二六六頁反面，九十一年四月十五日偵
      訊筆錄），並有發票影本附卷可參，可見被告辛○○非但提供施工器具，且對
      工人之選擇有決定之權利。４、依卷附之代辦宜蘭線八堵至羅東間鐵路電氣化
      系統檢修保養工程承包商安全講習及訓練紀錄，其中第四點參加單位及人員部
      分所載，被告辛○○及丁○○係以皇娟公司名義與會，主要施工人員則包含被
      告辛○○及丁○○，由此亦可得知被告辛○○於主觀上認被告丁○○係受被告
      辛○○所僱用，否則何以被告丁○○得以皇娟公司名義與會。５、綜上所述，
      被告辛○○與被告丁○○之關係應為僱傭關係無誤，從而，與被告丁○○一同
      工作之被害人鄭呈維應非為被告丁○○所僱用，而係被告丁○○代被告辛○○
      僱用。
（四）次查被告丁○○於該工程中，為工地之負責人係擔任工地主任之職，負責工作
      之分配及工地之管理，業據被告丁○○坦承不諱（見九十一年一月七日偵訊筆
      錄，九十年度偵字第四九八八號偵查卷第七十一頁），核與證人癸○○、丙○○及甲○○於偵訊證述相符（分見同上卷第七十一頁反面、第二九一頁反面及
      二九二頁、第二九二頁），是被告丁○○亦為從事業務之人。
（五）按勞工安全衛生法第五條第一項規定：雇主應注意防止機械、器具、設備等引
      起之危害。又按勞工安全衛生設施規則第四十條規定：雇主僱用勞工於軌道上
      或接近軌道之場所從事作業時，若通行於軌道上之車輛有觸撞勞工之虞時，應
      配置監視人員或警告裝置等措施。再依被告皇娟公司之危害告知確認單亦載有
      ，工作期間前後二百公尺各派一人，握住警戒。另依卷附之勞工安全衛生工作
      守則重點摘要亦載有：在路線上作業時，應在作業地點兩端各五百公尺至七百
      公尺處設立穩固之工作牌及臨時鳴笛牌（見北區勞動檢查所九十年十二月四日
      台九十勞北檢綜字第○九○一○一六三○○○號函附件，九十年度偵字第四九
      八八號偵查卷第三十頁）。而依當時情形，並無不能注意之情事，被告辛○○
      與丁○○，分別為雇主與工地負責人，竟疏未注意防止機械、器具、設備等所
      引起之危害，應有符合標準之必要安全設備之規定，被告辛○○與丁○○均有
      過失，應堪認定。
（六）再查本件被害人鄭呈維於工作時遭北上一○五二次自強號火車撞擊，致顱骨碎
      裂及開放性骨折、兩側頭部鈍擊及壓擠傷，而當場死亡，業經臺灣基隆地方法
      院檢察署檢察官督同檢驗員相驗屬實，此有相驗屍體證明書、驗斷書、及勘驗
      筆錄在卷可足稽，被告辛○○與丁○○，應注意防止機械、器具、設備等所引
      起之危險，且應注意雇主僱用勞工於軌道上或接近軌道之場所從事作業時，若
      通行於軌道上之車輛有觸撞勞工之虞時，應於距施工地點兩端各五百至七百公
      尺處設立臨時鳴笛牌，且應於瞭望人員到達距施工地點二百公尺處進行瞭望後
      ，始可施工，被告辛○○與丁○○竟疏未注意防止機械、器具、設備等所引起
      之危險，當勞工於軌道上或接近軌道之場所從事作業時，若通行於軌道上之車
      輛有觸撞勞工之虞時，應於距施工地點兩端各五百至七百公尺處設立臨時鳴笛
      牌，且應於瞭望人員到達距施工地點二百公尺處進行瞭望後，始可施工，是被
      告辛○○與丁○○均有過失，且被害人之死亡與被告辛○○、丁○○之過失之
      間，有相當因果關係，堪以認定。從而，被告辛○○、丁○○均應負過失責任
      ，已如前述，是被告辛○○、丁○○分別所辯，「皇娟公司有轉包給丁○○，
      死者鄭呈維之雇主係丁○○」、「雇主係辛○○，其不是工地主任」，均無法
      解免其等過失責任，在敘敘明。
（七）綜上所述，被告辛○○與丁○○所辯，均係卸責之詞，不足採信，被告辛○○
      與丁○○犯行至堪認定，應依法論科。
二、被告皇娟公司係被害人鄭呈維之事業主，即為其雇主（勞工安全衛生法第二條第
    二項參照），其所為係違反勞工安全衛生法第五條第一項第一款之雇主對防止機
    械、器具、設備等引起之危害，應有符合標準之必要安全設備之規定，致發生同
    法第二十八條第二項第一款之死亡職業災害，而犯同法第三十一條第一項之罪，
    應依同條第二項規定科以罰金刑。被告辛○○係皇娟公司實際負責人，為其所自
    承，亦係雇主，為從事業務之人，其所為係違反勞工安全衛生法第五條第一項第
    一款之雇主對防止機械、器具、設備等引起之危害，應有符合標準之必要安全設
    備之規定，致發生同法第二十八條第二項第一款之死亡職業災害，而犯同法第三
    十一條第一項之罪，以及刑法第二百七十六條第二項之業務過失致死罪。被告丁○○所為，則係犯刑法第二百七十六條第二項之業務過失致死罪。又被告辛○○
所犯上開二罪間，係一行為觸犯數罪名，為想像競合犯，應依刑法第五十五條規
    定從一重之業務過失致死罪處斷。爰審酌被告皇娟公司及辛○○、丁○○之過失
    程度，犯罪之動機、目的、手段、所生之危害，被告皇娟公司及辛○○於事故發
    生後已與被害人家屬達成和解，有和解書一紙存卷可按，另被告丁○○僅給付被
    害人家屬六十八萬元迄未與被害人家屬達成和解，犯罪後態度等一切情狀，分別
    量處如主文所示之刑，以示懲儆。末查被告辛○○未曾受有期徒刑以上刑之宣告
    ，有臺灣高等法院被告全國前案紀錄表及臺灣基隆地方法院檢察署刑案資料查註
    紀錄表附卷可考，素行良好，且已與被害人家屬達成和解，已如前述，經此起訴
    審判，當知所警惕，信無再犯之虞，本院認所宣告之刑以暫不執行為適當，併諭
    知緩刑二年，以啟自新。
三、至本件職業災害於九十年八月二十四日上午十一時九分發生後，經貢寮車站職員
    何文川於當日上午十一時九分許聽到車站通報後即以車站電話向一一九報案，台
    北縣政府消防局於當日上午十一時十分派遣貢寮分隊救護車於當日上午十一時十
    二分抵達現場處理，並於當日上午十一時十一分通報鐵路警察局勤務中心派員前
    往處理，有台北縣政府消防局九十二年八月二十一日函在卷可憑，證人即當時到
    場處理之警員子○○到庭結證稱：「我最早到場的時候並不知道何人是犯罪嫌疑
    人，是到現場先詢問現場何人是監工主任，有沒有做安全措施，監視列車，經過
    我詢問現場的工人即死者的弟弟才知道被告丁○○是現場的監工，我有問他當時
    是何人報案的，當時他有說是他親自到消防隊去報案的，但是我們派出所的紀錄
    是消防隊通知我們到場處理的。我是先詢問死者的弟弟他告訴我監工是何人後，
    我才去問丁○○，丁○○有跟我說他僱用他兩個兄弟，在現場作接地線，死者是
    第一天來上班，後來我又問他發生後做何處置，他說他經過無線電接獲事發的訊
    息後他就親自去貢寮分隊報案，當場我經過死者的弟弟說明之後我就認為被告丁○○有犯罪的嫌疑，因為他負責監工，應該負有通知工人列車將至並為閃避的義
    務，不過因為他跟我說他是親自到消防隊報案的，所以當時我認為他是自首，而
    且因為他是親自去貢寮分隊報案所以離事發時間一定有相當的間隔，本件是因為
    他有去報案所以誤解他是自首，但是經過今天庭訊我瞭解他不是自首。」等語（
    見本院九十二年八月二十八日審判筆錄），因之被告丁○○並非自首，在此說明
    。
據上論斷，應依刑事訴訟法第二百九十九條第一項前段，勞工安全衛生法第五條第一
項第一款、第二十八條第二項第一款、第三十一條第一項、第二項，刑法第十一條前
段、第二百七十六條第二項、第五十五條、第七十四條第一款，罰金罰鍰提高標準條
例第一條前段，判決如主文。
本案經檢察官張志明到庭執行職務。
中      華      民      國    九十二    年      九      月    二十九    日
                                    臺灣基隆地方法院刑事第四庭
                                        法  官  鄭  景  文
右正本證明與原本無異。
對於本件判決如有不服，應於收受送達後十日內，向本院提出上訴書狀，上訴於臺灣
高等法院，並按他造當事人之人數附具繕本。
                                        書記官  賈  繼  藩
中      華      民      國    九十二    年      九      月    二十九    日
附錄論罪科刑依據之法條
刑法第二百七十六條第二項：
    從事業務之人，因業務上之過失犯前項之罪者，處五年以下有期徒刑或拘役，得
    併科三千元以下罰金。
勞工安全衛生法第三十一條：
    違反第五條第一項或第八條第一項之規定，致發生第二十八條第二項第一款之職
    業災害者，處三年以下有期徒刑、拘役或科或併科新臺幣十五萬元以下罰金。
    法人犯前項之罪者，除處罰其負責人外，對該法人亦科以前項之罰金。
勞工安全衛生法第五條第一項
    雇主對左列事項應有有符合標準之必要安全衛生設備：
    一、防止機械﹑器具﹑設備等引起之危害。
    二、防止爆炸性﹑發火性等物質引起之危害。
    三、防止電﹑熱及其他之能引起之危害。
    四、防止採石﹑採掘﹑裝卸﹑搬運﹑堆積及採伐等作業中引起之危害。
    五、防止有墜落﹑崩塌等之虞之作業場所引起之危害。
    六、防止高壓氣體引起之危害。
    七、防止原料﹑材料﹑氣體﹑蒸氣﹑粉塵﹑溶劑﹑化學物品﹑含毒性物質﹑缺氧
        空氣﹑生物病原體等引起之危害。
    八、防止輻射線﹑高溫﹑低溫﹑超音波﹑噪音﹑振動﹑異常氣壓等引起之危害。
    九、防止監視儀表﹑精密作業等引起之危害。
  一○、防止廢氣﹑廢液﹑殘渣等廢棄物引起之危害。
  一一、防止水患﹑火災等引起之危害。


司法院資訊處製作；財團法人民間司法改革基金會備份。
